【裁判字號】    91,家上,73
【裁判日期】    920312
【裁判案由】    確認繼承權不存在
【裁判全文】
臺灣高等法院臺中分院民事判決       九十一年度家上字第七三號
      上  訴  人  甲○○
                              .
      被  上訴人  丙○○
右當事人間請求確認繼承權不存在事件，上訴人對於中華民國九十一年四月二十五日
臺灣南投地方法院九十年度家訴字第二五號第一審判決提起上訴，本院判決如左：
      主      文
上訴駁回。
第二審訴訟費用由上訴人負擔。
      事      實
甲、上訴人方面：
一、聲明：
    （一）、原判決廢棄。
    （二）、確認被上訴人對陳禮乾遺產之繼承權不存在。
    （三）、第一、二審訴訟費用由被上訴人負擔。
二、陳述：除與原判決記載相同者，茲引用之外，補稱：
    （一）、被上訴人主張在「草屯鎮○○○路阿秋海鮮餐廳舉行結婚之公開儀式，
            然而，結婚證書上之結婚典禮地點卻載明：「中興新村」，被上訴人對
            結婚公開儀式地點前後陳述已有不合，又婚禮之時間，被上訴人主張係
            八十九年十月十日下午六時，亦與結婚證書上之下午五時不符，自足證
            明陳禮乾與被上訴人並未在草屯鎮阿秋海鮮餐廳舉行婚禮。另被上訴人
            單獨到戶政機關辦理結婚登記時，陳禮乾已死亡，是以僅剩被上訴人一
            人，如何結婚？不具備結婚須有二人之實質要件至灼，從而被上訴人之
            結婚登記顯不合法，不能推定被上訴人與陳禮乾已結婚。
    （二）、證人陳美月、張大光之證詞虛偽不實在：張大光證稱：「．．．新郎把
            結婚證書寫好帶過來，他自己也有用印．．．」等語，然比對陳禮乾之
            書信筆錄，明顯可看出結婚證書上之字跡非陳禮乾書寫，且證人刁汝堯
            證稱：「（結婚證書上的字，是否為陳禮乾所寫？）不是，我沒看過陳
            禮乾寫這種字，完全不像陳禮乾寫的，因我沒見過他用毛筆寫字。」，
            足悉張大光說「結婚證書係陳禮乾所寫」云云為偽；另被上訴人向國稅
            局申報遺產稅所檢附之「居民死亡醫學證明書」，係張大光去大陸拿回
            台灣，經查上開死亡證明書，未經海基會驗證，且就陳禮乾之實足年齡
            、致死的主要疾病診斷、發病到死亡時間間隔，醫師之簽名字跡等均與
            上訴人於被繼承人死亡次日醫院所開具之證明書不同，張大光能取得杜
            撰之不實死亡證明書，動機及行為已非純正，其於原審證稱被上訴人與
            陳禮乾「有舉行結婚儀式」云云，焉能相信？況依結婚證書之記明婚禮
            場所為中興新村，益證證人陳美月及張大光稱婚禮在草屯阿秋活海鮮請
            客均係捏造。
    （三）、刁汝堯固證稱：「依陳禮乾之個性．．．其不敢隨便說他沒有結婚．．
            ．」，原審卻以「非黑即白」之思考模式，以上述證人之語，足為陳禮
            乾已結婚之證據，顯有偏誤。至於黃月雷證稱：「陳禮乾到大陸前八十
            九年十月份曾向其說要結婚」云云，核與另證人刁汝堯證詞：「陳禮乾
            沒有說要結婚，也沒有說跟誰在一起過」不合；退一步言，陳禮乾曾向
            黃月雷說伊要結婚，亦不足逕行推定被上訴人與陳禮乾有何結婚之事實
            。
    （四）、被上訴人自認：「雖在法律上，尚未辦理手續，實質上我們是夫妻，這
            次令尊回福州去了解大陸之情形，然後再決定到福州辦理婚事或回台灣
            辦理，不料因療病．．．」，足證陳禮乾實未與被上訴人辦理具備法律
            效力之婚宴，而證人陳美月、張大光之證述「在草屯阿秋海鮮餐廳有舉
            行結婚公開儀式」，顯係串偽；又被上訴人是本件訴訟之當事人，衡情
            再愚，亦不致不利於上述書信文意之解釋。詎原審對上述被上訴人自認
            之書信未說明何以不足採之理由，率認「自應綜觀全文，並以書信人即
            被告所言為準」云云，姑不論原審判斷並未說明「被告所言為準」係何
            所指？語焉未詳，斷章取義，而原審遽認有結婚事實云云，亦殊難令上
            訴人心服。
    （五）、陳禮乾自八十九年八月四日胸腔不適就醫，同年九月二十五日，已接受
            肺癌之放射性治療，病魔纏身，並於同日住院，經支氣管鏡檢查與病理
            切片，同年十月五日即確定診斷為「肺癌」，斯有  鈞院函詢中山醫學
            大學附設醫院函文可稽，即海基會驗證上訴人提出之居民死亡醫學證明
            書亦載明陳禮乾「肺癌晚期呼吸衰竭」，從病發至九十年四月二十四日
            死亡間隔半年，是從陳禮乾死亡之日往前推算亦與前述中山醫學大學附
            設醫院診斷陳禮乾罹患晚期肺癌之日期相符，因之，陳禮乾於八十九年
            十月五日得知肺癌，形同晴天霹靂，衡情豈有心情於短時間內即同年十
            月十日與被上訴人辦理結婚喜宴之理？況兩造亦非青梅竹馬，立有海誓
            山盟，非於陳禮乾癌症期間締結連理不可之情，是被上訴人主張係陳禮
            乾之合法配偶，豈能無疑？詎原審未見及此，僅摭捨證人之部份說辭，
            即相信被上訴人與陳禮乾結婚，顯悖常情而有疏誤。
    （六）、證人刁汝堯證稱：「他（指陳禮乾）要回去前一天我去找他，我有叫他
            要保重，他說他想回去定居，他要去看看，可以的話要在那邊住下來」
            、「陳禮乾有提過在大陸有買房子、很大」等語，被上訴人亦不否認稱
            ：「．．．他只說要回去看看，看要不要回去定居」，再由陳禮乾生前
            所寫手稿及所留文件，益證陳禮乾於重病期間，在台灣地區乏人照顧，
            在自行研析相關法令後，已決定改領一次退休金，單身定居大陸，以符
            台灣地區與大陸地區人民關係條例之規定，並於八十九年十一月間書立
            意願書謂：「本人在台灣地區並無父母、配偶．．．」。依此，被上訴
            人提出矛盾不實之結婚證書，串同證人張大光、陳美月稱於八十九年十
            月十日陳禮乾與被上訴人在阿秋海鮮餐廳舉行婚宴之說法，顯已不攻自
            破，委不足採。
    （七）、至於證人黃月雷雖證稱：「陳禮乾到大陸前八十九年十月份曾跟我說他
            要結婚」云云，何以陳禮乾說出此話之原因，或係閒聊？或係表達婚姻
            之看法，因素甚多，其與黃月雷談話之真實內容已不得而知？然此亦不
            能因此推斷陳禮乾要與被上訴人結婚；又因黃月雷並未參加婚宴，如是
            亦不能率認陳禮乾與被上訴人舉辦過婚禮。另被上訴人自稱與陳禮乾實
            質上係夫妻為真，依社會通念自指被上訴人與陳禮乾曾同床共枕發生性
            關係而言，而被上訴人自稱法律上未辦手續，當指未辦婚姻之公開儀式
            而言，蓋婚姻登記並非婚姻生效之要件是。
    （八）、證人王斌姬證稱：「陳禮乾與我們家是世交」、「陳禮前曾跟我說過有
            人要幫他介紹對象，但是他不願結婚，他在大陸有女兒．．．如果要結
            婚，他早就結婚了，沒必要到七十多歲才談及婚事」，依此，陳禮乾生
            前向世交之女兒王斌姬表明不願結婚，陳禮乾自無所謂辦理婚宴之舉，
            斯亦可從好友刁汝堯、世交王斌姬未被邀宴得知被上訴人與陳禮乾間壓
            根兒無所謂「婚宴」之情。
    （九）、綜上，被上訴人與陳禮乾生前並無舉行婚姻之公開儀式，且於陳禮乾死
            亡後，被上訴人始持並非真正之結婚證書向戶政機關登記為陳禮乾之配
            偶，自非合法有效，因而，被上訴人對陳禮乾之遺產繼承權即屬不存在
            。
三、證據：除援用原審所提出之證據外，補提出：台中榮民總醫院處分箋影本一件、
    中山醫院住院醫療收據影本一件、病歷卡影本一件、全民健保重大傷病證明書及
    病患住院志願書影本各一件、陳禮乾生前所留決定在大陸定居之資料（法令、意
    願書）影本五紙、結婚證書影本一件、被上訴人提出之死亡證明書影本一件、辦
    理住院需知影本一件、陳禮乾肺癌末期放射線治療證據影本二紙、陳禮乾之重大
    傷病卡影本一件為證，並聲請本院傳訊證人王斌姬，及（一）向中山醫學大學附
    設醫院函詢陳禮乾之病歷資料；（二）向台灣省政府公管組查詢陳禮乾於退休後
    ，是否有申請改領一次退休金。
乙、被上訴人方面：
一、聲明：
    （一）、上訴駁回。
    （二）、第一、二審訴訟費用由上訴人負擔。
二、陳述：除與原判決記載相同者，茲引用之外，補稱：
    （一）、原審於判決書內敘明，被上訴人於陳禮乾死後曾致函上訴人，就上訴人
            所提出之該信函觀之，被上訴人信中充滿對陳禮乾之情真意切，不但表
            明其與陳禮乾已訂終身，更係實質上之夫妻，至於信內所謂在法律上尚
            未辦理手續，究何所指，欲解其義，自應綜觀全文，並以書信人即被上
            訴人所言為準，自不容上訴人斷章取義。
    （二）、再以上訴人於原審傳訊之證人即陳禮乾友人刁汝堯證稱：依陳禮乾個性
            ，其不知道他會不會說結婚之事，所以其不敢隨便說他沒有結婚，被上
            訴人很面熟，其與被上訴人所說均為真，只是其兩人（證人與被上訴人
            ）未碰過面等語；況證人刁汝堯復稱：陳禮乾至大陸前一天，跟伊及黃
            月雷均在一起，而黃月雷結稱：陳禮乾於八十九年十月間告訴伊要與省
            府稅務局之女友結婚，至於有無結婚，伊不清楚，核與證人刁汝堯所稱
            陳禮乾與被上訴人均在稅務局工作過之情節相符；又黃月雷復稱：伊自
            五十餘年間即認識陳禮乾，但不知陳禮乾身體有腫瘤之事，依此：
            １、被上訴人確與陳禮乾為舊識、同事，且互有交往，進而如證人黃月
                雷所述有結婚之準備。
            ２、證人黃月雷雖與陳禮乾好友，但亦不知其有腫瘤之事，因而陳禮乾
                於身體不適之際，究否告訴他人，係涉及個人之隱私個性，況陳禮
                乾於結婚之時是否身體不適，被上訴人及黃月雷均不知其事，況該
                症狀何時發生，病程如何，如何演變，此均與結婚之要件、效力均
                無涉，上訴人以此指摘原審判決，自有未洽。
    （三）、原審復敘明結婚時經在場見聞之證人陳美月、張大光到庭證述屬實，就
            證人所言，當時被上訴人穿棗紅色衣服，別一朵花，陳禮乾穿黑色西裝
            ，他們有宣佈要結婚，並與證人分別在結婚證書上用印，還宴請一桌客
            人等情觀之，揆諸前揭說明，被上訴人與陳禮乾當時係舉行結婚公開儀
            式，且有二以上證人在場共見共聞，渠等已成立合法婚姻關係，要無疑
            義。證人王斌姬於鈞院審理時稱：陳禮乾與伊父世交，如有結婚一定通
            知，有人幫陳禮乾介紹過，但陳伯伯不結婚云云，惟：
            １、證人王斌姬住於台中市○○路○段一四０巷二弄十五之十號，且就
                被上訴人所知係任職於彰化銀行北屯分行，而被上訴人之夫陳禮乾
                係住於南投市中興新村，衡之常情，欲經常探視陳禮乾，恐相當有
                限。
            ２、退步言之，居住同為南投市中興新村之陳禮乾好友刁汝堯於原審審
                理時證稱天天至陳禮乾宿舍聊天，天天聊天之友人，仍非被邀請婚
                宴之對象，遑論遠在台中之王斌姬，自不能以未被邀約，即遽認陳
                禮乾未結婚。
            ３、況當日參與婚宴者之張大光、陳美月、王秀珍、操守之、王昭貴等
                人均居住在中興新村，因而縱王斌姬自認與陳禮乾深交，然未邀請
                其參加婚宴，並無任何特別之處，況自五十多年就認識陳禮乾之黃
                月雷，亦同住南投市，於原審證稱陳禮乾到大陸前之八十九年十月
                間，曾告知伊要結婚，結婚對象在省政府稅務局做事，黃月雷知悉
                陳禮乾要結婚，但亦非被邀請之對象，遑論證人王斌姬尚屬陳禮乾
                之晚輩，未受邀約，及其所述陳伯伯不結婚云云，均係個人主觀臆
                測之詞，應難採信，尚難作為被上訴人未曾與陳禮乾結婚之證據。
    （四）、上訴人雖稱陳禮乾於八十九年八月間身罹肺癌，未治癒前不可能與被上
            訴人結婚云云，但查：
            １、身罹疾病未告知他人，除其主治醫師等相關醫護人員外，何人能知
                ﹖黃月雷於原審證稱伊亦不知陳禮乾身體有腫瘤之事，結婚並不以
                身體十分健康為要件，上訴人稱身罹肺癌不可能結婚云云，應屬無
                據，況陳禮乾於八十九年十月二十七日始取得重大傷病免自行負擔
                證明，有被上訴人提出之重大傷病免自行負擔申請資料可稽，更足
                證八十九年十月十日陳禮乾結婚時，並非重大傷病。
            ２、況被上訴人於七十三年間檢查發現罹患甲狀腺結節癌，經核化治療
                並定期做追蹤檢查、服藥控制，今已越十八載，健康良好，生活正
                常，無異常人，癌症並非絕症，只要治療得宜，心理觀念、生命意
                志堅強，同樣能延年益壽，有被上訴人於八十七年間取得之甲狀腺
                癌重大傷病免自行負擔證明卡可稽，因而，有病與否，並非結婚之
                要件，上訴人所述，應非有理由。
    （五）、上訴人於九十一年七月二十六日提出證四（即陳禮乾生前所留決定在大
            陸定居之資料，如法令、意願書等影本五紙）證稱陳禮乾生前決定在大
            陸定居云云，然查：
            １、該證四係引相關法條及省政府函示有關退休公務人員赴大陸地區定
                居申請改領一次退休金注意事項之相關資料，難認陳禮乾有提出改
                領一次退休金之意。
            ２、至上開證物雖有手稿之意願書，然上訴人係大陸人士，並未來台探
                親，何來此意願書草稿，上訴人如何取得，不無疑義，合先敘明。
            ３、又陳禮乾住省政府單身宿舍，舍內居住者，多為退休之單身老人，
                在台灣無父母、配偶、兄弟、姊妹、子女，境遇相同，陳禮乾或係
                為其等書寫，上訴人所提供之意願書，並未有任何署名，何能認係
                陳禮乾之意願。
            ４、據被上訴人瞭解該意願書草稿，恐係陳禮乾受同住單身宿舍內之退
                休友人所擬，陳禮乾為人提刀，在所難免，何能以該未具名之意願
                書，遽認陳禮乾無結婚之意思。
    （六）、上訴人稱結婚證書非本人書寫，即認非結婚云云，應非可採：
            張大光於原審證稱，該結婚證書係寫好帶過來，其意係指非當場書寫結
            婚證書，至何人書寫，則非張大光之證述內容，上訴人將之解為係陳禮
            乾書寫該結婚證書，自有未洽；再結婚證書，非必本人書寫，而社會習
            慣，不由本人書寫之情事所在多有，縱有書寫能力，亦未意味必由本人
            親自為之，上訴人稱結婚捏造云云，應非可取。
    （七）、被上訴人與陳禮乾有公開儀式之結婚：
            １、本件結婚證書就結婚之時間、地點，上訴人質疑非在中興新村，非
                於「五時」結婚，然證人陳美月、張大光於原審稱確係於該日宴請
                一桌結婚，上訴人稱無公開儀式，復據原審於判決書第四頁理由欄
                二敘明在卷，至結婚宴客之地點「阿秋海鮮餐廳」，其位置緊鄰中
                興新村大門口外，因而中興新村之公務員在該處宴客，載為「中興
                新村」並無任何不妥，況結婚證書亦非結婚之要件，縱有誤載亦不
                影響結婚之效力，再結婚宴客少則一小時，長久數小時或整天為之
                ，結婚證書所載之「五時」與實際宴客之時間，有所出入，亦在所
                難免，況以目前社會一般結婚宴客，常較結婚請帖遲一小時以上開
                始用餐之情形，亦所在多有，上訴人以此稱被上訴人未有結婚之情
                事，應屬無據。
            ２、又結婚登記非生效要件，被上訴人於庭訊時已敘明陳禮乾於八十九
                年十一月三十日前往大陸，彼此仍有聯絡，其後陳禮乾無消息，陳
                禮乾之同鄉告知陳禮乾死亡，伊追問上訴人，上訴人妄稱在住院，
                伊為查證，始於九十年五月二十八日至戶政事務所辦理登記，取得
                戶政機關配偶身分，才委託張大光先生至大陸取回陳禮乾之死亡證
                明，上訴人仍執與結婚效力無涉之事作為上訴理由，自有未洽。
    （八）、上訴人稱陳禮乾頻進出中山醫院接受放射性治療，然非化療：
            陳禮乾八十九年九月二十五日住入台中中山醫院做健康檢查，十月三日
            、十月十二日、十月三十日、十一月二十七日回門診取藥領取咳嗽藥及
            胃藥，又上訴人所提出之證六（即陳禮乾肺癌末期放射線治療證據影本
            二紙）固有放射性診療費三六０元，然若十月三日有作化療，十一月三
            十日陳禮乾不可能中輟治療回大陸探親，化療有一定之療程，三個月醫
            療或半年醫療為期，且化療後身體反應有嘔吐或頭眩現象很不舒服，不
            宜遠行，況陳禮乾最後一次回診，應係八十九年十一月二十七日，意識
            仍清楚，有該院九十一年十一月十四日中山醫九一川玉法字第九一０五
            八九號函復鈞院可稽因而陳禮乾自有結婚之能力上訴人非結婚當
            事人，質疑陳禮乾非結婚云云，自非可採。
三、證據：援用原審所提出之證據。
丙、本院依上訴人之聲請，傳訊證人王斌姬，及（一）向中山醫學大學附設醫院函詢
    陳禮乾之病歷資料；（二）向台灣省政府公管組查詢陳禮乾於退休後，是否有申
    請改領一次退休金。
      理      由
一、本件上訴人主張：其父陳禮乾於九十年四月二十四日在大陸死亡，其為合法繼承
    人，被上訴人卻持與陳禮乾之非真正結婚證書，於同年五月二十八日向戶政事務
    所辦理結婚登記，取得被繼承人陳禮乾之配偶身分，惟上訴人之父從未向上訴人
    提過在台灣續弦之事，甚至向上訴人表示，其已垂垂老矣，身體又患病，生平最
    大樂事，乃回大陸與子孫相聚，是上訴人生父殊無可能與被上訴人結婚，因此，
    上訴人主張被上訴人於其父死亡後始辦理結婚登記，被上訴人與其父之婚姻，未
    具備結婚「公開儀式」及「兩個以上證人」之要件，為無效之婚姻，被上訴人非
    陳禮乾之合法配偶，依法對陳禮乾之遺產無繼承權，然被上訴人主觀上自認係陳
    禮乾之事實上配偶，顯足影響上訴人之繼承權，為此乃提起本件確認之訴。
二、被上訴人對於上訴人主張其為陳禮乾之女，陳禮乾於九十年四月二十四日在大陸
    死亡，伊始於同年五月二十八日向戶政事務所辦理結婚登記之事實，固不加爭執
    ，但以：伊與上訴人之父陳禮乾，確於八十九年十月十日下午六時許，在南投縣
    草屯鎮○○路阿秋海鮮餐廳舉行公開儀式之婚禮，為不特定人得以共見共聞其為
    結婚，且有二人以上證人在場親見而願證明，應為民法上有效之婚姻，伊為陳禮
    乾之配偶，對於陳禮乾之遺產自有繼承權，嗣因陳禮乾前往大陸並失去消息，被
    上訴人為查證，始於九十年五月二十八日至戶政事務所辦理結婚登記，再以配偶
    身分委託張大光先生至大陸查詢；至被上訴人所書信函敘明：「經過二年之交往
    ，相互了解，兩情相悅，訂了終身」等語，被上訴人與陳禮乾曾為台灣省政府稅
    務局同事，彼此認識二十餘年，該函所稱二年交往係指男女關係密切交往，而所
    稱訂了終身，自指彼此有結婚之事實，至函中所稱在法律上，尚未辦理手績，係
    指未至戶政事務所辦理結婚登記，此與結婚之要件效力無涉，再者，結婚證書無
    親自書寫之必要，由何人書寫，亦與婚姻效力無關等語置辯。
三、兩造不爭執之事實：本件被上訴人對於上訴人主張其為陳禮乾之女，陳禮乾於九
    十年四月二十四日在大陸死亡，伊始於同年五月二十八日向戶政事務所辦理結婚
    登記之事實，並不加爭執，復有上訴人提出之大陸福建省福州肺科醫院出具之居
    民死亡醫學證明書一紙、戶籍謄本一件、親屬關係公證書一份、陳禮乾致上訴人
    之信函三件在卷可證，此部分之事實，自堪信為真實。
四、當事人爭點的論斷：本件上訴人訴請確認被上訴人對陳禮乾遺產之繼承權不存在
    ，係以被上訴人與陳禮乾間，並未存在有效之婚姻為論據，而被上訴人則以其與
    陳禮乾有舉行公開儀式之婚禮，屬民法上有效之婚姻，伊為陳禮乾之配偶，對於
    陳禮乾之遺產，自有繼承權諸語為辯，因此，本件所應審究者，厥為被上訴人與
    陳禮乾間，是否存有合法有效之婚姻而已，茲分述如左：
    （一）、按結婚，應有公開儀式及二人以上之證人，經依戶籍法為結婚之登記者
            ，推定其已結婚，民法第九百八十二條定有明文。又該法條所謂結婚應
            有公開儀式，係指結婚當事人應行定式之禮儀，使不特定人得以共聞共
            見，認識其為結婚為已足。至所行之儀式，無論舊俗新式，祗須依當地
            之習俗為之即可，並不以其舉行之地點，係在私人住宅抑酒樓餐廳，或
            在門口有無張燈結彩而有所區別，至於當時舖排穿戴為何，更非所問，
            司法院院字第八五九號解釋、最高法院八十四年度台上字第一六八九號
            、八十八年度台上字第一四五號判決要旨均足資參照。經查被上訴人與
            陳禮乾確於八十九年十月十日，在南投縣草屯鎮○○路阿秋海鮮餐廳舉
            行結婚公開儀式乙節，業據被上訴人提出結婚證書及戶籍謄本各一件為
            證，並經在場見聞之證人陳美月、張大光證述屬實，依各該證人所言，
            當時被上訴人穿棗紅色衣服，別一朵花，陳禮乾穿黑色西裝，他們有宣
            佈要結婚，並與上揭證人分別在結婚證書上用印，還宴請一桌客人等情
            觀之（見原審卷第六十七、六十八頁），揆諸前揭說明，被上訴人與陳
            禮乾當時係舉行結婚之公開儀式，且有二以上證人在場共見共聞，要無
            疑義。
    （二）、被上訴人與陳禮乾均係省政府稅務局之同事乙節，為上訴人所不爭執，
            復據證人即陳禮乾之友人刁汝堯及上訴人於本院聲請傳訊之證人王斌姬
            證述屬實，而刁汝堯復證稱：「．．．依他（指陳禮乾）的個性我不知
            道他會不會說他結婚的事，所以我也不敢隨便說他有沒有結婚。在公家
            只要一結婚，一辦登記，就不能住單身宿舍，他找到房子就要搬出去。
            依我們來說只要結婚就不能住單身宿舍，通常我們會去申請眷舍，眷舍
            比較舒服．．．」、「．．．我們兩人（指證人與被上訴人）說的都是
            真的（指陳禮乾房子的擺設情形），但我們兩人沒有碰過面，但被告說
            的都是對的」、「這很正常，陳禮乾不會跟我提被告，就像陳禮乾也不
            會跟被告提我一樣」（見原審卷第一三九、一四０頁），即依刁汝堯所
            提供陳禮乾另名友人黃月雷更證稱：「．．．我們（指陳禮乾與證人）
            是同事也是朋友，陳禮乾到大陸前八十九年十月份曾跟我說他要結婚，
            女方是在省政府稅務局做事．．．我聽說陳禮乾八十九年十一月三十日
            要到大陸去，我說要送他，他說不用，有一個朋友會送他，他本來說一
            個星期要回來，但去一、兩個月都沒有消息。九十年三、四月間有一個
            戴小姐打電話給我，說要去大陸找陳，我說沒有那邊的電話及地址聯絡
            不上陳」、「後來我找到一個單先生才知道陳的電話，但打過去大陸都
            沒有人接，到五月一三、一四初，那時我在大陸旅遊，正好走到豐都，
            我兒子打電話給我，我才知道陳去世。戴小姐沒有留電話給我，我就不
            知道他消息」等情（見原審卷第一五四、一五五頁），亦與被上訴人確
            在省政府稅務局任職之情，尚屬相符。
    （三）、依卷附兩造均不爭執確係被上訴人於陳禮乾死後致函上訴人之信函觀之
            （見原審卷第九十八、九十九頁），被上訴人信中充滿對陳禮乾之情真
            意切，不但表明其與陳禮乾已訂終身，更係實質上之夫妻，至於信內所
            謂「在法律上尚未辦理手續」，究何所指，欲解其義，自應綜觀全文，
            並以書信人即被上訴人所言為準，而被上訴人於原審已陳明該函所稱二
            年交往係指男女關係密切交往，而所稱訂了終身，自指彼此有結婚之事
            實，至函中所稱，在法律上，尚未辦理手績，係指未至戶政事務所辦理
            結婚登記，此與結婚之要件效力無涉等情在卷，即參酌刁汝堯所稱：「
            ．．．在公家只要一結婚，一辦登記，就不能住單身宿舍．．．」及被
            上訴人自認其現住眷舍，再衡諸事務管理規則第二百四十九條關於申請
            借用宿舍規定配偶雙方同係軍公教人員者，以借用宿舍一戶為限之限制
            ，顯然陳禮乾與被上訴人結婚後，如因借用宿舍問題而未辦理結婚登記
            ，亦可理解；至被上訴人於本院審時固陳明陳禮乾結婚後，其單身宿舍
            仍可保留，顯與上開事務管理規則之規定不符，應可認定；又被上訴人
            於該信函雖尚提及：「．．．這次令尊回福州去了解大陸之情形，然後
            再決定到福州辦理婚事或回台灣辦理．．．」諸語，然稽諸社會禮俗，
            於婚後再宴請賓客者，亦所在多有，自難執此即遽予否定被上訴人與陳
            禮乾確有舉行結婚公開儀式之事實，自不待多言。
    （四）、上訴人稱結婚證書非陳禮乾本人書寫，其結婚不生效力乙節，經查張大
            光於原審證稱陳禮乾把結婚證書寫好帶過來，究其真意，當係指非當場
            書寫結婚證書，至何人書寫，則非張大光之證述內容，再者，結婚證書
            ，非必本人書寫，而社會習慣，不由本人書寫之情事所在多有，縱有書
            寫能力，亦未意味必由本人親自為之，自不能以結婚證書非親自書寫即
            據以否認結婚之事實，至為灼然，則上訴人此部分之主張，尚難憑採。
            又本件結婚證書就結婚之時間、地點，上訴人質疑非在中興新村，非於
            當日「五時」結婚云云，然證人陳美月、張大光於原審稱確係於該日宴
            請一桌結婚，而結婚宴客之地點「阿秋海鮮餐廳」，其位置緊鄰中興新
            村大門口外，因而中興新村之公務員在該處宴客，載為「中興新村」並
            無任何不妥，再結婚宴客少則一小時，長久數小時或整天為之，結婚證
            書所載之「五時」與實際宴客之時間，縱有所出入，亦在所難免，況以
            目前社會一般結婚宴客，常較結婚請帖遲一小時以上開始用餐之情形，
            亦所在多有，上訴人以此稱被上訴人未有結婚之情事，應屬無據。
    （五）、陳禮乾因右側肋膜積水，於八十九年九月二十五日住院，經支氣管鏡檢
            查與病理切片，於同年月二十八日病理報告確定為惡性肺腫瘤，併左下
            肺氣道阻塞，並懷疑骨轉移，應屬末期難以醫治之肺癌，嗣於同年十月
            五日即確定診斷為「肺癌」等情，有本院函詢中山醫學大學附設醫院之
            中山醫九一川玉法字第九一０一四九號、第九一０四六二號覆函存卷可
            稽（見本院卷第七十三、一二０頁），即海基會驗證上訴人提出之居民
            死亡醫學證明書亦載明陳禮乾「肺癌晚期呼吸衰竭」，但此僅足以證明
            陳禮乾確罹患上開疾病，得否據之即否定其未與被上訴人結婚，尚屬無
            從論斷，即稽諸證人刁汝堯、黃月雷所述，陳禮乾於八十九年十一月三
            十日前往大陸，並非即要定居之意，即本院依上訴人之聲請向台灣省政
            府公管組查詢陳禮乾於退休後，是否有申請改領一次退休金，據台灣省
            政府九十一年十一月十四日府人二字第０九一００一七四四二號移文單
            覆稱該府並未受理陳禮乾或其配偶子女改擇領一次慰撫金或月撫慰金案
            （見本院卷第一０五頁），足見上訴人所稱由陳禮乾生前所寫手稿及所
            留文件，益證陳禮乾於重病期間，在台灣地區乏人照顧，在自行研析相
            關法令後，已決定改領一次退休金，單身定居大陸，以符台灣地區與大
            陸地區人民關係條例之規定，並於八十九年十一月間書立意願書謂：「
            本人在台灣地區並無父母、配偶．．．」云云，委不足採。
    （六）、上訴人於本院聲請傳訊之證人王斌姬於本院審理時稱：陳禮乾與伊父世
            交，如有結婚一定通知，有人幫陳禮乾介紹過，但陳禮乾不結婚云云（
            見本院卷第五十三、五十四頁），惟查證人王斌姬住於台中市○○路○
            段一四巷二弄十五之十號，而陳禮乾係住於南投市中興新村，衡之常
            情，欲經常探視陳禮乾，恐相當有限；再者，就居住同為南投市中興新
            村之陳禮乾好友刁汝堯於原審審理時證稱天天至陳禮乾宿舍聊天，天天
            聊天之友人，仍非被邀請婚宴之對象，遑論遠在台中之王斌姬，因此，
            本院認為尚不能以王斌姬未被邀約，即遽認陳禮乾未結婚，況自五十多
            年即認識陳禮乾之黃月雷，亦同住南投市，於原審證稱陳禮乾到大陸前
            之八十九年十月間，曾告知伊要結婚，結婚對象在省政府稅務局做事，
            黃月雷知悉陳禮乾要結婚，但亦非被邀請之對象，遑論證人王斌姬尚屬
            陳禮乾之晚輩，未受邀約，及其所述陳禮乾不結婚云云，均係個人主觀
            臆測之詞，尚難作為被上訴人未曾與陳禮乾結婚之證據，事屬當然。
五、綜上所述，被上訴人所稱業與陳禮乾結婚乙節，應堪採信，則其與被繼承人陳禮
    乾既已結婚，自係陳禮乾之合法配偶，依法就陳禮乾之遺產自有繼承權，從而上
    訴人訴請確認被上訴人對陳禮乾遺產之繼承權不存在，自無理由。原審為上訴人
    敗訴之判決，並無不合。上訴意旨指摘原判決不當，求予廢棄改判，為無理由，
    應予駁回。
六、本件判決基礎已臻明確，兩造其餘之攻擊防禦方法與本件判決之結果不生影響，
    爰不一一審酌。
七、據上論結，本件上訴為無理由，爰依民事訴訟法第四百四十九條第一項、第七十
    八條，判決如主文。
中      華      民      國    九十二    年      三      月     十二     日
                              臺灣高等法院臺中分院家事法庭
~B1          審判長法  官  林陳松
~B2                法  官  王重吉
~B3                法  官  李寶堂
右為正本係照原本作成。
如對本判決上訴，須於收受判決送達後二十日內向本院提出上訴書狀，其未表明上訴
理由者，應於提出上訴後二十日內向本院提出上訴理由書（須按他造人數附具繕本）
，並繳納送達用雙掛號郵票拾份（每份拾肆元）。
上訴時應提出委任律師或具有律師資格之人之委任狀；委任有律師資格者，另應附具
律師及格證書及釋明委任人與受任人有民事訴訟法第四百六十六條之一第一項但書或
第二項（詳附註）所定關係之釋明文書影本。
~B                書記官  廖次芬
中      華      民      國    九十二    年      三      月     十三     日
附註：
民事訴訟法第四百六十六條之一（第一項、第二項）
對於第二審判決上訴，上訴人應委任律師為訴訟代理人。但上訴人或其法定代理人具
有律師資格者，不在此限。
上訴人之配偶、三親等內之血親、二親等內之姻親，或上訴人為法人、中央或地方機
關時，其所屬專任人員具有律師資格並經法院認為適當者，亦得為第三審訴訟代理人
。
                                                                        Ｂ


司法院資訊處製作；財團法人民間司法改革基金會備份。
